【裁判字號】    95,判,1541
【裁判日期】    950921
【裁判案由】    綜合所得稅
【裁判全文】
最  高  行  政  法  院  判  決
                                     95年度判字第01541號
上  訴  人  甲○○
                       （送達代收人乙○○
                         3段106號12樓之2）
被 上訴 人  財政部臺灣省北區國稅局
代  表  人  凌忠嫄      送達處所同上
                       （送達代收人丙○○  送達處所同上）
上列當事人間因綜合所得稅事件，上訴人對於中華民國94年4月
15日臺北高等行政法院92年度訴字第5683號判決，提起上訴，本
院判決如下：
    主  文
上訴駁回。
上訴審訴訟費用由上訴人負擔。
    理  由
壹、本件上訴人主張：豐友實業股份有限公司（下稱豐友公司）
    於民國（下同）86年3月3日股東會議決議，將其所有坐落桃
    園市○○段605－5、605－6地號2筆土地（下稱系爭土地）
    ，按土地公告現值新臺幣（下同）45,021,300元售予上訴人
    等9位股東，股東等9人於同年5月5日以199,240,000元轉售
    予訴外人黃漢童，係屬獨立之二筆買賣。豐友公司出售土地
    後旋即進行清算，並按45,021,300元出售土地後之所得合法
    誠實申報在案。清算申報後，稅捐機關審核並無異議，縱其
    認為不合營業常規，當時應可逕行調整補稅之，無按逃漏稅
    捐處以罰鍰之理。況所得稅法第43條之1僅規定企業與關係
    企業間有不合營業常規安排之情事，得調整補稅之。至於企
    業與股東個人間之行為，所得稅法並未明文規範。又上訴人
    將土地出售給黃漢童當時，伊確實為自耕農身分，伊出示之
    名片亦無宏和精密紡織股份有限公司（下稱宏和公司）字樣
    ，是上訴人事前並不知情黃漢童係代表宏和公司而非以個人
    名義購買系爭土地；乃上訴人於遭詐術蒙騙、蓄意隱瞞下，
    將名下土地出售給自耕農，本件構成要件事實應不存在。上
    訴人於原審即請求傳證黃漢童，以明事證，然原判決就上開
    對判決基礎有重要關係之事項，應調查而未調查，顯於法有
    違，爰請求廢棄原判決。
貳、被上訴人則以：豐友公司於85年底或86年1月初即與宏和公
    司委託人黃漢童洽談系爭土地買賣事宜，其交易真正事實係
    豐友公司出售土地予宏和公司，為隱匿逕由公司名義出售之
    目的，兩方約定透過私人名義：即豐友公司以公告現值低價
    移轉予股東，同時股東再高價脫售於黃漢童，黃漢童同額過
    戶予宏和公司之四角移轉方式，將實際售地總價199,240,00
    0元，由宏和公司匯入受託人黃漢童帳戶以支付前由黃漢童
    開立支票給付予豐友公司之股東即上訴人等9人；雖股東將
    表面第1次移轉作價45,021,300元轉匯豐友公司帳戶作帳並
    繳納土地增值稅，惟旋即申請解散登記，透過解散盈餘分配
    將資金回流至股東手中。是以，足證實質應為豐友公司將系
    爭土地出售予宏和公司，總價199,240,000元，兩造約定透
    過私人名義輾轉買賣，意圖短匿鉅額土地增溢盈餘分配，圖
    利股東規避稅負之意圖甚為明確。次查豐友公司本年度營利
    事業所得稅決算申報土地增溢僅21,047,362元，累積盈餘19
    ,552,571元（含當期損益），解散盈餘分配20,700,692元部
    分業已依規定扣繳，股東亦申報營利所得（即上訴人申報該
    筆豐友公司營利所得3,450,806元及扣繳稅款517,621元；$2
    0,700,692×16,670/100,000=$3,450,806），是按實際出售
    土地總價199,240,000元，另扣除上揭已申報土地售價45,02
    1,300元（暨包括上訴人申報解散盈餘分配營利所得3,450,8
    06元）及支付曾雪芬等人仲介費2,000,000元，計152,218,7
    00元，按上訴人持有豐友公司股份比例，核課本年度營利所
    得25,374,857元，歸課綜合所得總額29,876,915元，並無不
    合。上訴人違章事證明確已如前述，該部分漏繳所得稅額10
    ,157,495元，被上訴人依所得稅法第110條第1項規定，處以
    罰鍰5,075,900元，並無違誤。至上訴人主張各節，前經原
    審法院訴訟判決，業已詳為審酌論駁在案，並無有違背法令
    ，要難符合行政訴訟法第242條規定之要件等語，資為抗辯
    。
參、原審斟酌全辯論意旨及調查證據之結果，以：豐友公司86年
    3月3日股東會議決議將所有系爭土地「分配」予股東即上訴
    人等股東9人，並於同月28日與股東9人訂約以土地公告現值
    計算總價45,021,300元出售該土地，股東9人旋於同年5月5
    日以199,240,000元高價轉售予訴外人黃漢童，黃漢童同年5
    月28日再以相同金額移轉予宏和公司。當時並無短期內使土
    地價值遽增之社會經濟因素，豐友公司將鉅額土地以公告現
    值計算之價格出售予上訴人等股東9人，使股東在短短月餘
    後轉售即獲取高額差價利益，已與常情有違。依訴外人黃漢
    童88年9月9日及11月5日所為談話筆錄稱：其早在85年底或
    86年1月初，即與仲介人陳福田、曾雪芬等至豐友公司股東
    代表曾傳樹家中洽談系爭土地買賣事宜，股東代表人曾傳樹
    要求土地買賣雙方要以私人名義簽約，不願公司售給公司，
    黃漢童因係任職宏和公司建設事業部副總經理，負責土地開
    發案，故宏和公司委由其代表出面以個人名義洽買，至86年
    5月5日始與上訴人等股東9人正式簽約買賣系爭土地，總價
    199,240,000元，以其臺北銀行南港分行活期存款帳號00000
    0000000號帳戶開立支票給付上訴人等股東9人，另應上訴人
    要求代付土地仲介費開立2,000,000元支票予曾雪芬，而上
    述土地款均係黃漢童5月28日同額移轉系爭土地予宏和公司
    ，由宏和公司匯款轉入其前開帳戶支付，實際上其係代表宏
    和公司出面購買系爭土地，故其並未收取雙方任何佣金及賺
    取買賣差價等語。又依上訴人（豐友公司負責人）及豐友公
    司總經理曾傳樹（其餘股東曾憲文、曾憲誠、黃根塗、黃煥
    然、黃陳滿及簡潘阿來委託其為代表）於88年9月13日、17
    日在被上訴人處所為談話筆錄亦稱：當時公司已無意繼續經
    營，適有曾雪芬（曾傳樹之女）介紹土地買主黃漢童洽談買
    賣事宜，豐友公司始於86年3月3日召開股東臨時會決議將系
    爭土地分配予股東，因無法直接分配過戶於股東名下，故以
    按公告現值買賣名義方式等語。參以上訴人等股東9人係於
    黃漢童支付前述部分價款後，始以該款給付豐友公司土地款
    項，而豐友公司隨即於86年6月21日申請解散，經臺灣省政
    府建設廳同月23日核准等情，足認宏和公司早在豐友公司86
    年3月3日股東會決議前，即委託黃漢童洽談系爭土地買賣事
    宜，豐友公司不以高價將系爭土地出售予宏和公司，使公司
    取鉅額收益，明知上訴人等股東無力支付款項，反而以公告
    現值計價出賣予上訴人等股東9人，再由股東高額將土地出
    售，並以取得之部分價款支付豐友公司，形式上雖為二個獨
    立之買賣契約，實質交易為豐友公司將系爭土地出售予宏和
    公司，為隱匿逕由公司名義出售之目的，雙方約定透過私人
    名義輾轉買賣，將實際售地總價199,240,000元給付予上訴
    人等股東9人，豐友公司與上訴人等股東意圖短匿鉅額土地
    增溢盈餘分配，規避稅負，至為明確。至被上訴人係依有關
    事證認定系爭土地實係由豐友公司以總價199,240,000元出
    售予訴外人宏和公司，不生上訴人所稱所得稅法第43條之1
    調整營業常規之問題。從而被上訴人按豐友公司86年度營利
    事業所得稅決算申報土地增溢僅21,047,362元，累積盈餘19
    ,552,571元（含當期損益），解散盈餘分配20,700,692元部
    分業已依規定扣繳，股東亦申報營利所得（即上訴人申報該
    筆豐友公司營利所得3,450,806元及扣繳稅款517,621元），
    按實際出售土地總價199,240,000元，扣除前開已申報土地
    售價45,021,300元（包括上訴人申報解散盈餘分配營利所得
    3,450,806元）及支付曾雪芬等人仲介費2,000,000元，計15
    2,218,700元，按上訴人持有豐友公司股份比例，核定其86
    年度營利所得25,374,857元，併課其綜合所得總額，補徵稅
    款並科處罰鍰，訴願決定予以維持，揆諸所得稅法第14條第
    1項第1類、第110條第1項規定，均無違誤，乃判決駁回上訴
    人在原審之訴。
肆、本院查：（一）、按「個人之綜合所得總額，以其全年左列
    各類所得合併計算之：第一類：營利所得：公司股東所分配
    之股利總額、．．．。」「納稅義務人已依本法規定辦理結
    算申報，但對依本法規定應申報課稅之所得額有漏報或短報
    情事者，處以所漏稅額兩倍以下之罰鍰。」為行為時所得稅
    法第14條第1項第1類、第110條第1項所明定。本件上訴人係
    豐友公司之股東，該公司經人檢舉將公司土地移轉股東再出
    售，涉嫌減輕股東稅負，經被上訴人查獲，乃按實際出售土
    地總價199,240,000元，扣除豐友公司86年度營利事業所得
    稅結算申報土地售價及佣金後餘額152,218,700元，按各股
    東投資比例核定上訴人之營利所得為25,374,857元，合併核
    定上訴人86年度綜合所得總額為30,032,590元，淨額為29,5
    87,590元，補徵稅款10,149,943元，另就營利所得、利息所
    得所漏稅額10,157,495元處以0.2及0.5倍之罰鍰計5,075,90
    0元。上訴人就財產交易所得、營利所得及罰鍰部分不服，
    申請復查，獲追減財產交易所得155,675元，變更核定綜合
    所得總額為29,876,915元，淨額為29,431,915元。上訴人復
    就營利所得及罰鍰部分提起訴願，遭決定駁回，乃提起本件
    行政訴訟。原判決關於漏稅之違章事實，以及上訴人在原審
    之主張如何不足採等事項均已詳為論斷。（二）、又所謂逃
    稅者，係指將課稅構成要件成立事實全部或部分隱瞞而逃漏
    稅捐者。本件豐友公司於85年底或86年1月初即與宏和公司
    委託人黃漢童洽談系爭土地買賣事宜，其實際交易事實係豐
    友公司出售土地予宏和公司，為隱匿該實際交易，以利豐友
    公司股東漏稅，兩方約定中間透過私人名義方式，即豐友公
    司以公告現值低價移轉予其股東，再由其股東以高價轉售於
    訴外人黃漢童，復經由黃漢童以買入之同一價格移轉予宏和
    公司之四角移轉方式，隱瞞實際交易事實，以逃漏實際買賣
    之價格與掩飾買賣之價格間的鉅額差價，應由豐友公司分配
    予各股東之應課徵所得稅之營利所得，乃屬逃稅者。本件隱
    匿股東之應課徵所得稅之營利所得，與所得稅法第43條之1
    所規範營利事業與國內外其他營利事業具有從屬關係，或直
    接間接為另一事業所有或控制，其相互間有關收益、成本、
    費用與損益之攤計，如有以不合營業常規之安排，規避或減
    少納稅義務者，兩者事物之本質上不相同，自無比附援引而
    類推適用之餘地。至原審對於訴外人黃漢童之談話筆錄記載
    內容，與曾傳樹之談話筆錄記載內容互核相符，且認已無再
    傳訊訴外人黃漢童之必要而未予傳訊。（三）、綜上所述，
    原判決認原處分認事用法，尚無違誤，維持原處分及訴願決
    定，而駁回上訴人在原審之訴，其所適用之法規與該案應適
    用之現行法規並無違背，與解釋判例，亦無牴觸，並無所謂
    原判決有違背法令之情形；又證據之取捨與當事人所希冀者
    不同，致其事實之認定亦異於該當事人之主張者，不得謂為
    原判決有違背法令之情形。上訴人對於業經原判決詳予論述
    不採之事由再予爭執，核屬法律上見解之歧異，要難謂為原
    判決有違背法令之情形。本件上訴論旨，仍執前詞，指摘原
    判決違誤，求予廢棄，難認有理由，應予駁回其之上訴。
據上論結，本件上訴為無理由，爰依行政訴訟法第255條第1項、
第98條第3項前段，判決如主文。
中    華    民    國    95    年    9     月    21    日
                  第一庭審判長法  官  葉  振  權
                              法  官  陳  秀  美
                              法  官  劉  鑫  楨
                              法  官  梁  松  雄
                              法  官  劉  介  中
以  上  正  本  證  明  與  原  本  無  異
中    華    民    國    95    年    9     月    21    日
                              書記官  王  史  民


司法院資訊處製作；財團法人民間司法改革基金會備份。
